臺灣高等法院刑事判決　　　　　　　　 94年度上易字第690號
上　訴　人
即　被　告　甲○○
選任辯護人　劉永培律師
上列上訴人因竊盜案件，不服臺灣士林地方法院93年度簡上字第
144號，中華民國94年3月14日第一審判決（起訴案號：臺灣士林
地方法院檢察署92年度偵字第9866號），提起上訴，本院判決如
下：
    主  文
原判決撤銷。
甲○○無罪。
    理  由
一、公訴意旨略以：被告甲○○因罹患「雙極性情感性精神病（
    躁鬱症）」，其對外界之知覺理會與判斷作用，以及自由決
    定意思之能力，較普通人平均程度減退，為精神耗弱之人，
    曾於民國（下同）91年間因竊盜案件，經臺灣士林地方法院
    判處有期徒刑3月，於刑之執行完畢或赦免後，施以監護1年
    確定，於92年 8月19日易科罰金執行完畢，竟仍不思悔改，
    復於精神耗弱之際，意圖為自己不法之所有，於92年 9月16
    日零時40分許，行經臺北市○○區○○街、興城街口時，持
    其所有之鑰匙1支，開啟乙○○所有、車牌號碼ＨＭＶ—416
    號重機車，得手後，發動引擎正欲離去之際，因上情已為執
    行巡邏勤務之臺北市政府警察局大同分局雙連派出所警員丁
    國棟、梁國慶目睹，而當場查獲，並扣得鑰匙 1支，因認被
    告甲○○涉犯刑法第320條第1項之普通竊盜罪嫌云云。
二、按犯罪事實應依證據認定之，無證據不得認定犯罪事實；又
    不能證明被告犯罪者，應諭知無罪之判決，刑事訴訟法第15
    4條第2項及第301條第1項分別定有明文。而所謂認定犯罪事
    實之證據，係指足以認定被告確有犯罪行為之積極證據而言
    ，該項證據自須適合於被告犯罪事實之認定，始得採為斷罪
    資料，如未能發現相當證據，或證據不足以證明，自不能以
    推測或擬制之方法，以為裁判之基礎；至刑法上之竊盜罪，
    主觀上須具有意圖為自己或第三人不法之所有之犯意，客觀
    上趁人不注意之際，而竊取他人所有之物為其成立要件（參
    照最高法院29年上字第3105號、40年臺上字第86號、30年上
    字第846號及23年上字第1892號判例）。
三、查公訴人據以認定被告涉有上述竊盜犯行，無非係以被害人
    乙○○及證人即查獲警員丁國棟、梁國慶之指、證述，並有
    被害人乙○○出具之贓物領具附卷及扣案之鑰匙 1支等為其
    論據，惟訊據上訴人即被告否認有何公訴人指訴之竊盜犯行
    ，辯稱：當天伊並無碰到該機車，也沒有拿鑰匙打開機車的
    車燈，機車的車燈本來就是亮的，因他要打電話所以才會靠
    近機車，用機車的車燈看手機，並沒有要偷機車等語；經查
    ，被告於警詢之初即供稱以鑰匙開啟機車是要查看手機是否
    還有電等語，而證人即警員丁國棟及梁國慶於偵查時及原審
    法院審理時均證稱：渠等巡邏時看到甲○○站在一部機車旁
    邊，機車大燈開著，就詢問他機車是不是他的，他說不是，
    渠等再問他為何要開機車大燈，他說手機沒有電，要用機車
    燈光看手機等語（見偵查卷第44頁、第45頁及原審93年度簡
    上字第144號卷94年2月21日審判筆錄），被告於為警發現時
    即否認有竊取系爭機車之犯行，而被告所辯係為查看手機而
    開啟上揭機車之大燈，其行徑固與常理有違，惟查被告罹患
    雙極性情感性精神病（躁鬱症）多年，有情緒憂鬱、自制力
    減弱、易衝動、精神狀態不穩定等症狀，有臺北市立陽明醫
    院93年11月25日北市陽醫歷字第 09360885000號函暨檢附之
    被告病歷、財團法人嘉義基督教醫院93年12月 1日（93）嘉
    基醫字第2092號函及臺北榮民總醫院院93年12月28日北總精
    字第0930030374號函檢附之精神狀況鑑定書附卷可參，是被
    告對於外界事物及是非之辨別能力本即較一般正常人為低，
    其所為已難與一般正常人相比擬，且依證人梁國慶於原審法
    院審理時證稱：執勤巡邏時有民眾告稱甲○○沿路拿鑰匙在
    試開機車，渠等即前往查看等語（見同上原審卷第89頁），
    是被告以鑰匙開啟系爭機車前，並已就沿途之機車同以鑰匙
    開啟，而並無竊取各該機車之行為，則證人丁國棟及梁國慶
    縱證稱被告有以鑰匙插入系爭機車鑰匙孔並開啟大燈之動作
    之語，惟被告並無竊取該機車之行為，是被告以鑰匙開啟系
    爭機車，其是否有竊取該機車之犯意，實非無斟酌之餘地，
    且查一般行竊者，於行竊時均係趁人不注意之際，以隱密之
    手段為之，以免遭人發覺，被告若有竊取系爭機車之犯意，
    衡情是否不虞遭人發覺而開啟機車大燈，實非無疑，另依證
    人梁國慶於偵查時證稱：渠等獲報後在錦西街與承德路口看
    到甲○○形跡可疑，甲○○看到渠等就左轉到錦西街與興城
    街口過去等語（見偵查卷第45頁），被告若有竊取系爭機車
    之犯意，當必於著手竊取前先環視四方，確定無人注意之際
    始行下手，始符情理，被告既知警車跟隨在後，其是否可能
    不虞遭警發現而猶下手竊取系爭機車，亦非無疑；至被害人
    乙○○於警詢時、原審法院審理時證稱：警察局打電話通知
    伊說機車被偷，已經抓到嫌疑人，機車在派出所，要伊過去
    ，伊才知道機車被偷，到警局時警察要伊寫失竊的資料，伊
    就領回機車等語（見偵查卷第19頁、原審93年度簡上字第14
    4 號卷第92頁至第94頁），惟被告既無竊取系爭機車，而系
    爭機車並未經駛離，仍停放於原處，係由警員逕將該機車遷
    往警局，實無因遭人竊取，而由被害人簽具贓物領具領回之
    可言，是本件尚難因被害人乙○○出具贓物領具即得遽認被
    告有竊取系爭機車之犯行。
    綜上所述，被告客觀上縱有以鑰匙插入系爭機車鑰匙孔，並
    開啟大燈之事實，惟其主觀上並無意圖為自己不法所有而竊
    取該機車之犯意，核其所為尚與刑法竊盜罪之構成要件有間
    ，且查無何積極證據足資證明被告有何公訴人指訴之竊盜犯
    行，是被告所辯並無竊取系爭機車之犯行等語，應堪採信，
    被告犯罪尚屬不能證明，原審未詳加調查，細心勾稽，徒憑
    被害人乙○○及證人丁國棟、梁國慶之指、證述，暨被害人
    乙○○出具之贓物領具及扣案之鑰匙 1支，即遽認被告有竊
    盜犯行，並予以論罪科刑，實有未當，被告上訴意旨否認犯
    罪，非無理由，則原判決既有可議，自應由本院予以撤銷，
    改判被告無罪。
據上論斷，應依刑事訴訟法第369條第1項前段、第364條、第301
條第1項，判決如主文。
本案經檢察官鄭富銘到庭執行職務。
中　　華　　民　　國　　94　　年　　6 　　月　　17　　日
　　　　　　　　　臺灣高等法院刑事第八庭
                                審判長法　官　吳　敦
　　　　　　　　　　　　　　　　　　  法　官  沈宜生
　　　　　　　　　　　　　　　　　　  法　官  張傳栗
以上正本證明與原本無異。
不得上訴。
　　　　　　　　　　　　　　　　　　　書記官　秦慧榮
中　　華　　民　　國　　94　　年　　6 　　月　　17　　日
